ACORDAO-COMPLETO-2532011

ACÓRDÃO 1899/2022 ATA 9/2022 - PRIMEIRA CÂMARA

VISTA, relatada e discutida esta tomada de contas especial instaurada pelo Fundo Nacional de Saúde do Ministério da Saúde, em desfavor do estabelecimento comercial Farmácia Avenida Ltda. - EPP, solidariamente com Jubens Alvarenga Batista Junior (falecido) e Glória Maria Guimarães Alvarenga, em razão da aplicação irregular de recursos do Sistema Único de Saúde (SUS) no âmbito do Programa Farmácia Popular do Brasil - Aqui Tem Farmácia Popular (PFPB) , no período de 18/12/2012 a 31/7/2013.
ACORDAM os Ministros do Tribunal de Contas da União, reunidos em sessão da 1ª Câmara, ante as razões expostas pelo relator, e com fundamento nos arts. 1º, inciso I; 12, § 3º; 16, alínea "c", e §§ 2º e 3º; 19; 23, inciso III; 26; 28, inciso II; e 57 da Lei 8.443/1992 c/c os arts. 212, 214, inciso III, alínea "a", e 217 do Regimento Interno, em: 
9.1. acolher as alegações de defesa de Glória Maria Guimarães Alvarenga e excluí-la da relação processual;
9.2. arquivar a presente tomada de contas especial exclusivamente em relação a Beatriz Palmer Barros Alvarenga e Tiago Palmer Barros Alvarenga, sem julgamento de mérito, por ausência de pressuposto de constituição e desenvolvimento válido e regular do processo;
9.3. considerar Farmácia Avenida Ltda. - EPP revel para todos os efeitos, dando-se prosseguimento ao processo;
9.4. julgar irregulares as contas de Farmácia Avenida Ltda. - EPP e condená-la ao recolhimento aos cofres do Fundo Nacional de Saúde das quantias a seguir especificadas, atualizadas monetariamente e acrescidas de juros de mora a partir das datas discriminadas até a data do pagamento:
	DATA DA OCORRÊNCIA
	VALOR ORIGINAL
 (R$) 

	18/12/2012
	19.209,87

	19/12/2012
	13.548,06

	30/12/2012
	31.677,85

	19/02/2013
	13.948,56

	07/03/2013
	20.346,70

	15/03/2013
	13.283,10

	05/04/2013
	19.238,20

	19/04/2013
	18.333,90

	29/04/2013
	13.433,76

	31/05/2013
	32.613,51

	04/06/2013
	22.725,90

	05/06/2013
	16.936,65

	28/06/2013
	37.838,38

	31/07/2013
	29.928,76

9.5. aplicar a Farmácia Avenida Ltda. - EPP multa de R$ 20.000,00 (vinte mil reais) , a ser recolhida aos cofres do Tesouro Nacional, com atualização monetária calculada da data deste acórdão até a data do pagamento, se este for efetuado após o vencimento do prazo abaixo estipulado;
9.6. fixar prazo de 15 (quinze) dias, a contar das notificações, para comprovação, perante o Tribunal, do recolhimento das dívidas acima imputadas;
9.7. autorizar a cobrança judicial das dívidas, caso não atendidas as notificações;
9.8. encaminhar cópia desta decisão aos responsáveis e ao Fundo Nacional de Saúde, com a informação de que o inteiro teor deste acórdão e do relatório e do voto que o fundamentam está disponível no endereço eletrônico www.tcu.gov.br/acordaos.

TCE instaurada pelo Fundo Nacional de Saúde, em razão de não comprovação da regular aplicação dos recursos repassados no âmbito do Programa Farmácia Popular.

Primeira Câmara

Fundo Nacional de Saúde

3. Responsáveis:  Farmácia Avenida Ltda - EPP (25.629.494/0001-07); Jubens Alvarenga Batista Junior (XXX.484.376-XX); Glória Maria Guimarães Alvarenga (XXX.050.606-XX); Beatriz Palmer Barros Alvarenga (XXX.970.766-XX); Tiago Palmer Barros Alvarenga (XXX.970.106-XX)

13.1. Ministros presentes: Benjamin Zymler (na Presidência) e Jorge Oliveira (Relator).
13.2. Ministro-Substituto convocado: Augusto Sherman Cavalcanti.
13.3. Ministro-Substituto presente: Weder de Oliveira.

JORGE OLIVEIRA

Inicio o relatório transcrevendo a instrução elaborada na Secretaria de Fiscalização de Tomada de Contas Especial - SecexTCE, acolhida pelos dirigentes daquela unidade técnica (peças 87/89) :
"INTRODUÇÃO
	Cuidam os autos de Tomada de Contas Especial instaurada pelo Fundo Nacional de Saúde/Ministério da Saúde (FNS/MS) , em desfavor do estabelecimento comercial Farmacia Avenida Ltda. - EPP, solidariamente com o Sr. Jubens Alvarenga Batista Junior (falecido) e a Sra. Gloria Maria Guimaraes Alvarenga, em razão da aplicação irregular de recursos do Sistema Único de Saúde (SUS) no âmbito do Programa Farmácia Popular do Brasil - Aqui Tem Farmácia Popular (PFPB) , no período de 18/12/2012 a 31/7/2013, o que teria ocasionado um prejuízo de R$ 303.063,20, em valores históricos, aos cofres do FNS.
HISTÓRICO
Programa Farmácia Popular do Brasil
O Programa Farmácia Popular do Brasil - PFPB foi criado pela Lei 10.858, de 13/4/2004, e regulamentado pelo Decreto 5.090, de 20/5/2004, com o objetivo de oferecer à população o acesso a medicamentos considerados essenciais, cumprindo, dessa forma, uma das principais diretrizes da Política Nacional de Assistência Farmacêutica.
O PFPB inicialmente funcionava por meio de parceria com governos estaduais, prefeituras municipais e instituições públicas, para o atendimento de projetos de implantação e manutenção de unidades próprias, sob responsabilidade da Fundação Oswaldo Cruz (FIOCRUZ) . 
Em 2006, por meio da Portaria n° 491, o Ministério da Saúde - MS expandiu o Programa para utilizar a rede já instalada do comércio varejista de produtos farmacêuticos, o qual recebeu o nome de 'Aqui Tem Farmácia Popular'.  
As farmácias e drogarias privadas que aderem ao programa fornecem aos cidadãos, de forma gratuita, medicamentos para o tratamento de hipertensão, diabetes e asma. Além destes, são disponibilizados, com até 90% de desconto, medicamentos para rinite, dislipidemia, doença de Parkinson, osteoporose, glaucoma, anticoncepcionais e fraldas geriátricas. Para cada venda realizada, o MS reembolsa o comerciante de acordo com tabela de referência de preços de medicamentos elaborada e disponibilizada no seu sítio eletrônico: http://portalms.saude.gov.br/acoes-e-programas/farmacia-popular/legislacao.
Em 2017, a Comissão Intergestores Tripartite (CIT) decidiu extinguir a rede própria do programa, passando o 'Aqui Tem Farmácia Popular' a ser o único meio de se obter medicamentos no âmbito do PFPB. 
A adesão ao programa pelos estabelecimentos da rede privada de comércio farmacêutico faz-se pela entrega de determinados documentos ao Ministério da Saúde, que, após verificar a sua regularidade, autoriza a dispensação de medicamentos subsidiados pelo Programa, fornecendo um login e uma senha de acesso ao sistema eletrônico de autorizações.
O cidadão que deseja adquirir medicamentos subsidiados pela União deve dirigir-se a uma farmácia ou drogaria credenciada, portando documento de identificação que contenha o CPF e receita médica. 
Com a apresentação dos referidos documentos, o comerciante credenciado deve, no momento da transação, acessar o sistema eletrônico de autorização do Ministério da Saúde e inserir, dentre outros dados, o nome do paciente, o seu número de CPF, o nome do medicamento prescrito, a quantidade prescrita, o CRM do médico e a data de expedição da receita e o código de barras (EAN) do medicamento que será dispensado.
Após a inserção dos referidos dados no sistema informatizado, este calcula automaticamente o valor que será pago pelo Fundo Nacional da Saúde e o valor remanescente, que, se existir, deverá ser pago pelo cliente, no momento da compra. O registro das informações acima indicadas no sistema eletrônico e a geração da Autorização para Dispensação do Medicamento - ADM bastam para que, no mês seguinte, os valores das vendas de medicamentos subsidiados pela União sejam depositados na conta da empresa conveniada.
A participação no Programa Farmácia Popular do Brasil - PFPB se dá por meio de adesão, de forma que as farmácias e drogarias que pretendem participar devem atender aos critérios previstos nas Portarias que o regulamentam. A participação não constitui uma obrigatoriedade aos estabelecimentos farmacêuticos, mas sim uma manifestação de vontade, com celebração de convênio entre o estabelecimento e o Ministério da Saúde. As normas instituidoras do PFPB são de consulta pública e devem ser cumpridas pelos estabelecimentos que desejem dele participar, devendo, inclusive, atestar estar cientes de todo o conteúdo e exigências previstas, mediante apresentação de requerimento e assinatura de termo de adesão. 
Para atestar a veracidade e legalidade das dispensações realizadas é necessário armazenar e manter, por um prazo de 5 (cinco anos) , as notas fiscais de aquisição dos medicamentos e/ou correlatos do Programa junto aos fornecedores, os cupons fiscais de venda, os cupons vinculados assinados pelos clientes e as respectivas receitas médicas.  
Sem que sejam apresentadas as notas fiscais que comprovem a aquisição dos medicamentos que foram registrados no sistema como tendo sido dispensados não é possível atestar sua existência e que ele tenha sido de fato entregue ao beneficiário do Programa, o que possibilita a ocorrência da fraude denominada 'venda fantasma', simulação de venda que visa gerar o pagamento indevido pelo Ministério da Saúde. Dessa forma, para comprovar que a venda efetivamente ocorreu, deve-se haver prova da existência prévia, em estoque, dos medicamentos vendidos, não podendo, inclusive, apresentar nota fiscal de aquisição de medicamentos com código de barras (EAN) diferente do informado no momento da venda.
Auditoria do Denasus e Instauração da TCE
A presente TCE originou-se de constatações do Departamento Nacional de Auditoria do SUS (Denasus) em auditoria realizada entre 22/6/2015 a 3/7/2015 com a finalidade de avaliar a execução do Programa Farmácia Popular do Brasil junto ao estabelecimento comercial Farmacia Avenida Ltda. - EPP, abrangendo o período de 18/12/2012 a 31/7/2013, com foco no cumprimento das normas estabelecidas pela Portaria GM/MS nº 971/2012, vigente de 15/5/2012 a 27/1/2016, que dispõe sobre o Programa Farmácia Popular do Brasil.
De acordo com o Relatório de Auditoria nº 15585 do Denasus e seus anexos (peça 5) , foram constatadas irregularidades que representavam R$ 303.063,20, em valores históricos. 
Foram constatadas, no referido Relatório, as seguintes irregularidades:
2.1. Irregularidade nas dispensações e/ou na documentação comprobatória de dispensações de medicamentos do Programa Farmácia Popular do Brasil, caracterizada por:
registro de dispensação de medicamentos sem notas fiscais que comprovem a aquisição, contrariando o disposto nos arts. 23, 39 e 40 da Portaria GM/MS nº 971/2012, vigente de 15/5/2012 a 27/1/2016. Evidência: constatações 380233, 380239, 380250, 380252, 380253, 380254, 380256, 380257 e 380258 (peça 5, p. 6-13) ;
registro de dispensação de medicamentos em nome de pessoas falecidas, contrariando o disposto nos arts. 21 e 23 da Portaria GM/MS nº 971/2012, vigente de 15/5/2012 a 27/1/2016. Evidência: constatação 380260 (peça 5, p. 13) ;
	não apresentação de cópia do cupom fiscal, vinculado e/ou receitas médicas solicitados, contrariando o disposto nos arts. 21, 22, 23, 39 e 40 da Portaria GM/MS nº 971/2012, vigente de 15/5/2012 a 27/1/2016. Evidência: constatação 380261 (peça 5, p. 14) .
	O detalhamento do débito apurado pelo Denasus consta da peça 5, p. 16-26. 
Diante das constatações o Denasus deu oportunidade de defesa aos responsáveis, em obediência aos princípios constitucionais que asseguram o direito ao contraditório e à ampla defesa, como demonstram as notificações expedidas em 14/7/2015 (peça 14-15) . Conforme cita o Relatório de Auditoria nº 15585, apenas a Sra. Gloria Maria Guimaraes Alvarenga apresentou defesa (peça 12) , a qual, no entanto, não foi suficiente para ilidir as irregularidades. 
	Superada a fase de defesa administrativa, foram emitidas notificações de cobrança pela Secretaria Executiva do FNS aos responsáveis, em ofícios emitidos em 6/7/2016 (peça 13) .
Assim, o motivo que levou à instauração da presente Tomada de Contas Especial está materializado por prejuízo causado pelo estabelecimento comercial Farmacia Avenida Ltda. - EPP ao Programa Farmácia Popular do Brasil, no valor histórico de R$ 303.063,20, no período de 18/12/2012 a 31/7/2013, tendo em vista irregularidades que contrariaram as normas vigentes à época, especialmente a Portaria GM/MS nº 971/2012, vigente de 15/5/2012 a 27/1/2016, frente às constatações apontadas no Relatório de Auditoria nº 15585 do Denasus (peça 5) e consolidadas na Matriz de Responsabilização acostada pelo órgão instaurador (peça 19) .
Com base no Relatório de Auditoria do Denasus e com fundamento na IN/TCU 71/2012, alterada pela IN/TCU 76/2016 e DN/TCU 155/2016, o Fundo Nacional de Saúde autorizou a instauração de Tomada de Contas Especial (peça 2) .
O Relatório Completo do Tomador de Contas Especial nº 200/2017 (peça 20) registra a apuração de fatos, a quantificação do dano, bem como a identificação dos responsáveis, nos termos do art. 2º da IN TCU 71/2012.
Registra, ainda, que foi dada oportunidade de defesa aos responsáveis, conforme as notificações relacionadas no item 'V' do relatório do tomador, expedidas visando a regularização das contas e o ressarcimento do dano (peça 20, p. 3-4) . Conforme item 'VI' do mesmo relatório, os responsáveis não apresentaram justificativas após a emissão do Relatório de Auditoria. 
O Tomador de Contas Especial, em seu Relatório nº 200/2017 (peça 20, p. 6) , chegou às mesmas conclusões quanto às irregularidades apuradas pelo Denasus no Relatório de Auditoria nº 15585 (peça 5) . 
Por fim, o tomador de contas concluiu pela responsabilização do estabelecimento comercial Farmacia Avenida Ltda. - EPP, solidariamente com o espólio do Sr. Jubens Alvarenga Batista Junior e a Sra. Gloria Maria Guimaraes Alvarenga, quantificando-se o débito no valor de R$ 436.126,45, atualizado em 25/8/2017 (peça 20, p. 1) . A inscrição em conta de responsabilidade, no SIAFI, foi efetuada mediante a Nota de Lançamento de Sistema nº 2017NS012534, de 9/2/2017 (peça 4) .
Uma vez concluída a TCE no âmbito do Fundo Nacional de Saúde, esta foi remetida ao Ministério da Transparência e Controladoria-Geral da União, o qual emitiu o Relatório de Auditoria nº 14/2019 (peça 21) , que anui com as conclusões do Relatório de Auditoria nº 15585 do Denasus (peça 5) e Relatório de Tomada de Contas Especial nº 200/2017 (peça 20) . 
Diante disso, a Secretaria de Controle Interno certificou a irregularidade das contas (peça 22) , acompanhado do parecer do dirigente do órgão de controle interno (peça 23) , tendo o Ministro de Estado da Saúde, Sr. Luiz Henrique Mandetta, registrado o conhecimento das conclusões daquele órgão de controle interno (peça 24) . 
Autuada no TCU em 11/3/2019, foi realizada Instrução Preliminar com proposta de diligência (peça 26) ao Tribunal de Justiça do Estado de Minas Gerais (TJ-MG) , com vistas à obtenção de cópia das peças do processo de inventário nº 0505044-80.2013.8.13.0702, em especial do formal de partilha, com vistas à identificação do rol completo de herdeiros do Sr. Jubens Alvarenga Batista Júnior (CPF 628.484.376- 34) .
No dia 5/8/2019 o Tribunal de Justiça do Estado de Minas Gerais (TJ-MG) encaminhou os documentos solicitados (peça 30) .
No dia 26/5/2020, foi realizada Instrução Preliminar com proposta de citação (peça 34) do estabelecimento comercial Farmacia Avenida Ltda. - EPP (CNPJ 25.629.494/0001-07) e dos herdeiros do Sr. Jubens Alvarenga Batista Junior (CPF XXX.484.376-XX) , Beatriz Palmer Barros Alvarenga (CPF XXX.970.766-XX) e Tiago Palmer Barros Alvarenga (CPF XXX.970.106-XX) , este representado pela Sra. Cristina Palmer Barros (CPF XXX.166.706-XX) , proposta essa que obteve parecer favorável da Subunidade (peça 35) e da Unidade (peça 36) . 
Os responsáveis foram citados por meio dos ofícios:
	Natureza
	Comunicação 
	Data de expedição
	Peça
	Destinatário
	Origem do endereço
	Data da ciência ou motivo da devolução
	Peça da ciência
	Peça da Resposta

	Citação
	Ofício 25528/2020-Secomp-4
	05/06/2020
	42
	Beatriz Palmer Barros Alvarenga
	Receita Federal
	10/06/2020
	43
	46, 47, 48, 49, 50

	Citação
	Ofício 25529/2020-Secomp-4
	03/06/2020
	41
	Tiago Palmer Barros Alvarenga
	Outros
	10/06/2020
	52
	46, 47, 48, 49, 50

	Citação
	Ofício 35350/2020-Secomp-3
	16/07/2020
	55
	Farmacia Avenida Ltda - EPP
	Receita Federal
	21/07/2020
	59
	62, 63

No dia 27/6/2020, foi juntada procuração outorgando ao Sr. Ivan Bites de Castro, OAB/MG 24.064, e ao Sr. Silvano Silva de Freitas, OAB/MG 53.005 (peça 44) , poderes para representar a Sra. Beatriz Palmer Barros Alvarenga e o Sr. Tiago Palmer Barros Alvarenga, neste ato representado por sua mãe, Sra. Cristina Palmer Barros. 
No dia 31/7/2020, foi juntada procuração outorgando ao Sr. Demétrio Araújo Mikhail, OAB/MG 90.147, ao Sr. Gilberto Severino Junior, OAB/MG 88.596, ao Sr. Luciano Custódio Teixeira, OAB/MG 85.740, e o Sr. Norberto Peres Milward de Azevedo, OAB/MG 109.196, poderes para representar a Sra. Glória Maria Guimarães Alvarenga, a qual foi citada como representante legal do estabelecimento comercial Farmacia Avenida Ltda. - EPP (peça 61) .
No dia 26/6/2020, a Sra. Beatriz Palmer Barros Alvarenga e o Sr. Tiago Palmer Barros Alvarenga apresentaram suas alegações de defesa (peça 46-50) .
No dia 6/8/2020, a Sra. Glória Maria Guimarães Alvarenga apresentou alegações defesa, em seu próprio nome, devido ao fato de a empresa Farmacia Avenida Ltda. - EPP estar inapta e inoperante (peça 62-63) .
Em virtude de a citação do estabelecimento comercial Farmacia Avenida Ltda. - EPP ter sido endereçada indevidamente à Sra. Glória Maria Guimarães Alvarenga, a qual não pode responder em nome da Farmacia Avenida Ltda. - EPP, foi realizada instrução com proposta de nova citação (peça 65) do estabelecimento comercial Farmacia Avenida Ltda. - EPP, dessa vez endereçada aos herdeiros do Sr. Jubens Alvarenga Batista Junior (CPF XXX.484.376-XX) , a Sra. Beatriz Palmer Barros Alvarenga (CPF XXX.970.766-XX) e o Sr. Tiago Palmer Barros Alvarenga (CPF XXX.970.106-XX) , este representado pela Sra. Cristina Palmer Barros (CPF XXX.166.706-XX) . Tal proposta obteve parecer favorável da Subunidade (peça 66) e da Unidade (peça 67) . 
Conforme instrução da Seproc (peça 75) , não há que se falar em citação dos herdeiros do falecido representante legal da pessoa jurídica, motivo pelo qual a Farmacia Avenida Ltda - EPP foi citada por edital.
	Natureza
	Comunicação 
	Data de expedição
	Peça
	Destinatário
	Origem do endereço
	Data da ciência ou motivo da devolução
	Peça da ciência
	Peça da Resposta

	Citação
	Edital 0266/2021-Secomp-4
	04/03/2021
	77
	Farmacia Avenida Ltda - EPP
	Receita Federal
	05/03/2021
	78
	Não houve

Apesar de a empresa Farmacia Avenida Ltda - EPP ter sido devidamente citada, não atendeu à citação e não se manifestou quanto às irregularidades verificadas.
ANÁLISE DOS PRESSUPOSTOS DE PROCEDIBILIDADE DA IN/TCU 71/2012
Viabilidade do Exercício do Contraditório e Ampla Defesa
Verifica-se que não há prejuízo ao contraditório e à ampla defesa, uma vez que não houve o transcurso de mais de dez anos desde o fato gerador sem que tenha havido a notificação dos responsáveis pela autoridade administrativa federal competente (art. 6º, inciso II, c/c art. 19 da IN/TCU 71/2012, modificada pela IN/TCU 76/2016) , pois os recursos transferidos e as despesas impugnadas referem-se aos exercícios de 2012 a 2013, e os responsáveis foram notificados sobre as irregularidades pela autoridade administrativa competente em 14/7/2015 (peça 14-15) , fato também verificado pelo tomador de contas no item 'VI' do Relatório de Tomada de Contas Especial nº 200/2017 (peça 20) .
Valor de Constituição da TCE
Verifica-se, também, que o valor atualizado do débito apurado (sem juros) em 1/1/2017 é de R$ 395.237,55, portanto superior ao limite mínimo de R$ 100.000,00, na forma estabelecida conforme os arts. 6º, inciso I, e 19 da IN/TCU 71/2012, modificada pela IN/TCU 76/2016.
VERIFICAÇÃO DA EXISTÊNCIA DE OUTROS DÉBITOS
	Em atenção ao comando contido no item 9.4 do Acórdão 1772/2017-TCU-Plenário, de relatoria do Exmo. Ministro-Substituto Augusto Sherman Cavalcanti, e em atendimento ao disposto no art. 6º, § 1º, da Instrução Normativa TCU 71/2012, informa-se que não foi constatada a existência de outros débitos imputáveis aos responsáveis arrolados nestes autos em demais processos em tramitação no Tribunal. 
EXAME TÉCNICO
Esgotamento da via administrativa do Ministério da Saúde para ressarcimento do dano
	Preliminarmente, oportuno consignar que, nos termos do art. 23, § 1º, do Decreto 7.827/2012, que regulamenta a Lei Complementar 141/2012, e item 9.3.5.2 do Acórdão 1072/2017-TCU-Plenário (Relator Min. Bruno Dantas) , foram esgotadas, na via administrativa de controle interno do Ministério da Saúde, as medidas para ressarcimento do dano, conforme notificações aos responsáveis em 6/7/2016 (peça 13) .
Caracterização das irregularidades geradoras do dano ao erário
Extrai-se da situação sintetizada na seção 'histórico' desta instrução que o tomador de contas identificou como ilícito gerador do dano as seguintes irregularidades, o que teria ocasionado um prejuízo de R$ 303.063,20:
2.2. Irregularidade nas dispensações e/ou na documentação comprobatória de dispensações de medicamentos do Programa Farmácia Popular do Brasil, caracterizada por:
 Ocorrência 1: registro de dispensação de medicamentos sem notas fiscais que comprovem a aquisição;
Dispositivos violados: arts. 23, 39 e 40 da Portaria GM/MS nº 971/2012, vigente de 15/5/2012 a 27/1/2016;
Responsáveis: Farmacia Avenida Ltda. - EPP e Sr. Jubens Alvarenga Batista Junior, sócio administrador desde 23/06/1994
Conduta: não apresentar notas fiscais que comprovem a compra e a existência em estoque dos medicamentos dispensados;
Evidência:  Constatações 380233, 380239, 380250, 380252, 380253, 380254, 380256, 380257 e 380258 do Relatório de Auditoria nº 15585 do Denasus (peça 5, p. 6-13) ;
Ocorrência 2: registro de dispensação de medicamentos em nome de pessoas falecidas;
Dispositivos violados: arts. 21 e 23 da Portaria GM/MS nº 971/2012, vigente de 15/5/2012 a 27/1/2016;
Responsáveis: Farmacia Avenida Ltda. - EPP e Sr. Jubens Alvarenga Batista Junior, sócio administrador desde 23/06/1994;
Conduta: realizar a dispensação de medicamentos em nome de pessoas falecidas;
Evidência: Constatação 380260 do Relatório de Auditoria nº 15585 do Denasus (peça 5, p. 13) ;
Ocorrência 3: não apresentação de cópia do cupom fiscal, vinculado e/ou receitas médicas solicitados;
Dispositivos violados: arts. 21, 22, 23, 39 e 40 da Portaria GM/MS nº 971/2012, vigente de 15/5/2012 a 27/1/2016; 
Responsáveis: Farmacia Avenida Ltda. - EPP e Sr. Jubens Alvarenga Batista Junior, sócio administrador desde 23/06/1994;
Condutas: não apresentar as cópias do cupom fiscal, vinculado e/ou receitas médicas solicitados, os quais servem para atestar a legalidade das dispensações realizadas;
Evidência: Constatação 380261 do Relatório de Auditoria nº 15585 do Denasus (peça 5, p. 14) ;
Ressalte-se que, na lista das ocorrências acima, a Sra. Gloria Maria Guimaraes Alvarenga foi excluída da relação de responsáveis por não deter poderes de administração no estabelecimento comercial Farmacia Avenida Ltda. - EPP, conforme se verifica na base de dados da Receita Federal do Brasil (peça 32) . Quando da instrução de mérito será proposta a sua exclusão definitiva.
Conforme discorrido a seguir no tópico desta peça instrutória intitulado 'Responsabilização da Pessoa Física dos Sócios e Dirigentes dos Estabelecimentos Comerciais e Individualização das Condutas', está devidamente caracterizada a responsabilidade de cada pessoa, física e jurídica, incluída na relação de responsáveis desta tomada de contas especial, tendo em vista a natureza jurídica da farmácia ou drogaria, bem como o papel que as pessoas físicas exerciam  à frente do negócio.
Responsabilização da Pessoa Física dos Sócios e Dirigentes dos Estabelecimentos Comerciais e Individualização das Condutas
Devido ao caráter convenial conferido à relação entre o poder público e o particular no âmbito do Programa Farmácia Popular do Brasil, conforme art. 2º das Portarias GM/MS nº 184/2011, 971/2012 e 111/2016, a jurisprudência do TCU tem se solidificado no sentido de que sejam responsabilizados, além da pessoa jurídica, também seus administradores, pessoalmente, a comprovar a regular aplicação dos recursos públicos desse programa submetidos às suas decisões. Nesse diapasão, acerca das irregularidades constatadas na execução do PFPB, julgados recentes do TCU, a exemplo dos Acórdão 3796/2020-TCU-Primeira Câmara (rel. Min. VITAL DO RÊGO) , 2395/2020 - Primeira Câmara (rel. Min. WEDER DE OLIVEIRA) , e 2386/2020 - Primeira Câmara (rel. Min. AUGUSTO SHERMAN) , têm responsabilizado a pessoa jurídica da farmácia/drogaria credenciada em solidariedade com a pessoa física dos seus administradores, não pelo instituto da desconsideração da personalidade jurídica, mas pela obrigação de prestar contas decorrente da natureza convenial da relação jurídica estabelecida. 
Sobre o assunto é claro o voto condutor do Acórdão 5259/2018-TCU-Primeira Câmara, rel. Min. VITAL DO RÊGO:
Com relação à matéria de fato, como bem ressaltou o MPTCU, a norma que instituiu o PFPB (art. 2º, inciso II, da Portaria 184/2011, sucedido pelo art. 2º, inciso II, Portaria 111/2016) atribuiu ao programa, expressamente, a natureza de convênio, por meio do qual é outorgado ao particular (farmácia ou drogaria integrante da rede privada) a gestão de recursos públicos. Assim, ao assumir voluntariamente o múnus público de gestão de recursos do PFPB, o particular se submete à obrigação de prestar contas, conforme disposto no artigo 70, parágrafo único, da Constituição, e, eventual responsabilização em caso mau uso dos recursos geridos, consoante dispõe o artigo 71, inciso II, da CF/1988.
Nesse contexto, compartilho o entendimento do MPTCU, no sentido de que, ao se considerar a gestão de recursos públicos no âmbito de uma pessoa jurídica de direito privado, as decisões das pessoas naturais administradoras dessa pessoa jurídica determinam a destinação a ser dada àqueles recursos públicos. Isso faz com que, além da pessoa jurídica, também seus administradores sejam obrigados, pessoalmente, a comprovar a regular aplicação dos recursos públicos submetidos às suas decisões, a exemplo do que deliberou esta Corte no Acórdão 8969/2016-TCU-Segunda Câmara (Rel. Min. Raimundo Carreiro) .
Dessa forma, nos casos em que o estabelecimento comercial farmacêutico é uma sociedade limitada (Ltda.) , devem ser chamados aos autos a pessoa jurídica em solidariedade com a (s) pessoa (s) física (s) do (s) sócio (s) -administrador (es) , com suas responsabilidades restritas aos períodos de administração. Da mesma forma ocorre nos casos em que o estabelecimento comercial farmacêutico é uma empresa individual de responsabilidade limitada (Eireli) , nos quais devem ser chamados aos autos a pessoa jurídica em solidariedade com a pessoa física do dirigente.
O caso concreto tratado nesta TCE envolve o estabelecimento comercial Farmacia Avenida Ltda. - EPP (CNPJ 25.629.494/0001-07) , constituído sob a natureza jurídica de sociedade limitada, devendo assim serem responsabilizados também os seus sócios administradores constantes do quadro societário à época das ocorrências, tratando-se, no caso concreto, apenas do Sr. Jubens Alvarenga Batista Junior, falecido (CPF XXX.484.376-XX) , sócio administrador de 23/06/1994 a 8/7/2013.
Embora o instaurador da TCE tenha responsabilizado também a Sra. Gloria Maria Guimaraes Alvarenga, ela não será citada e, quando da proposta de mérito, será proposta sua exclusão definitiva da relação de responsáveis, haja vista não deter poderes de administração.
Em consulta ao sistema de Cadastro Nacional de Pessoa Jurídica da Receita Federal do Brasil, verifica-se que a situação cadastral da empresa Farmacia Avenida Ltda. - EPP (CNPJ 25.629.494/0001-07) se encontra como 'inapta', por omissão de declarações. 
Considerando os ilícitos acima identificados, a imputação de responsabilidade atende aos pressupostos estabelecidos na jurisprudência desta Corte de Contas. Com efeito, há elementos para individualizar as condutas, o nexo de causalidade entre estas e as irregularidades geradoras do dano e está caracterizada a atuação, no mínimo culposa, dos responsáveis, conforme resumido na matriz de responsabilização anexa a esta instrução e demonstrado na descrição das ocorrências listadas no tópico retro 'Caracterização das Irregularidades Geradoras do Dano ao Erário'.
Encontram-se, dessa forma, elementos probatórios nos autos que autorizam a responsabilização do estabelecimento comercial Farmacia Avenida Ltda. - EPP e do Sr. Jubens Alvarenga Batista Junior (falecido) , na condição de sócio administrador. 
Na seara do Direito Financeiro, é cediço que cabe ao responsável demonstrar, por meio da documentação exigida nos normativos do PFPB, a boa e regular aplicação dos recursos públicos federais geridos no âmbito do referido programa, ainda que tais recursos financeiros lhes tenham sido repassados posteriormente à dispensação dos medicamentos, pois fora feito com base nas informações prestadas pelo estabelecimento comercial farmacêutico à luz das exigências previamente estabelecidas e aceitas pelo ente privado. 
Cabia às pessoas aqui responsabilizadas comprovar, por meio de documentos hábeis (notas fiscais de entrada, receitas médicas, cupons vinculados, cupons fiscais etc) , que as dispensações de medicamentos respeitaram os normativos do programa.
Citações
Em cumprimento ao Despacho do Secretário da Secex-TCE (peça 36) , foi promovida a citação dos responsáveis por meio dos ofícios:
	Natureza
	Comunicação 
	Data de expedição
	Peça
	Destinatário
	Origem do endereço
	Data da ciência ou motivo da devolução
	Peça da ciência
	Peça da Resposta

	Citação
	Ofício 25528/2020-Secomp-4
	05/06/2020
	42
	Beatriz Palmer Barros Alvarenga
	Receita Federal
	10/06/ 2020
	43
	46, 47, 48, 49, 50

	Citação
	Ofício 25529/2020-Secomp-4
	03/06/2020
	41
	Tiago Palmer Barros Alvarenga
	Outros
	10/06 /2020
	52
	46, 47, 48, 49, 50

	Citação
	Ofício 35350/2020-Secomp-3
	16/07/2020
	55
	Farmacia Avenida Ltda - EPP
	Receita Federal
	21/07/ 2020
	59
	62, 63

Alegações de defesa do Sr. Jubens Alvarenga Batista Júnior (falecido) , apresentadas pela Sra. Beatriz Palmer Barros Alvarenga e Sr. Tiago Palmer Barros Alvarenga (herdeiros) 
No documento constante da peça 46, os responsáveis alegam que, quando do falecimento do Sr. Jubens Alvarenga Batista Júnior, a empresa teve suas atividades comerciais encerradas, e que, por meio do Demonstrativo de Resultados referente ao ano de 2012, teria sido comprovado que a empresa teve um prejuízo acumulado de R$ 86.155,64 (peça 50) . 
Em virtude de a dívida da farmácia ser superior ao seu patrimônio, ela não teria sido objeto do inventário, tendo seus herdeiros recebido apenas parte do imóvel residencial do Inventariado, o qual era casado sob o regime da comunhão parcial de bens com a Sra. Cristina Palmer de Barros.
Assim, alegam os defendentes que não poderiam responder pelo ato de gestão e direção da empresa, haja vista não terem recebido herança, tendo sido transferido a eles apenas parte do imóvel residencial, o qual inclusive, seria gravado com ônus real.
Dessa forma, alegam que não podem responder pelos atos praticados pelo Sr. Jubens Alvarenga Batista Júnior e solicitam arquivamento dos autos.
Análise
Conforme Acórdão 4954/2016-TCU-Segunda Câmara, rel. min. RAIMUNDO CARREIRO, a inexistência de bens a partilhar não é fator impeditivo da continuidade do processo de tomada de contas especial para fins de julgamento das contas do responsável falecido e condenação em débito do seu espólio ou dos seus herdeiros, uma vez que tal circunstância constitui matéria de defesa no âmbito do processo de execução judicial, passível de prova em contrário ou mesmo da superveniência de bens a partilhar.
Ainda conforme o Acórdão 1514/2015-TCU-Primeira Câmara, rel. min. BRUNO DANTAS, falecido o responsável, a obrigação de reparar o dano recai sobre o seu espólio ou, caso concluída a partilha, aos sucessores até o limite do valor do patrimônio transferido. Ante o seu caráter personalíssimo, a multa não se transfere aos sucessores.
Não assiste razão aos defendentes, haja vista não terem apresentado argumentos e/ou documentação comprobatória que pudessem ilidir as irregularidades pelas quais foram citados, apresentando apenas argumentos que dizem respeito ao processo de execução judicial. 
Alegações de defesa da Sra. Glória Maria Guimarães Alvarenga, citada em nome da empresa Farmacia Avenida Ltda. - EPP
No documento constante da peça 62, a Sra. Glória Maria Guimarães Alvarenga alega que foi indevidamente citada em nome da Farmacia Avenida Ltda. - EPP, como se fosse sua representante legal e tivesse meios para apresentar defesa em seu nome.
Ressalta que no período considerado entre o ano de 1994 até o ano de 2013, toda gestão e administração da empresa foi realizada única e exclusivamente pelo sócio administrador Sr. Jubens Alvarenga Júnior, ao passo que a defendente teria figurado não apenas como sócia minoritária, mas tão somente como verdadeira 'sócia figurativa' na composição da sociedade com 1% (um por cento) das quotas sociais. 
Alega que tal questão é de tamanha importância e merece análise a apreciação por este Egrégio Tribunal de Contas, uma vez que ela não seria parte legítima e tampouco capacitada para responder em nome da empresa Farmácia Avenida Ltda EPP. Alega que, ainda que esteja na posição de sócia remanescente com 1% (um por cento) das quotas sociais em razão do óbito do sócio administrador, nos termos da cláusula 12º da décima alteração contratual (peça 63) , 
a sociedade não se dissolverá com o falecimento de qualquer dos sócios, mas prosseguirá com o remanescente, aos herdeiros do falecido, sua quota do capital, e sua parte nos lucros líquidos apurados até a data do falecimento serão pagos no prazo de doze meses, tudo a contar da data do falecimento.
Dessa maneira, considerando que a citação da sociedade Farmácia Avenida Ltda EPP se deu na pessoa da Sra. Glória Maria Guimarães Alvarenga como suposta 'Representante Legal', alegam inequívoca nulidade do ato citatório, uma vez que muito embora o sócio administrador tenha falecido, a cláusula 12º da décima alteração contratual é clara ao prever que no falecimento de sócio - neste caso o administrador - a sociedade continuará representada pelos sucessores.
Análise
Assiste razão à defendente, porquanto a cláusula 12º da décima alteração contratual (peça 63) indica que no caso de falecimento de sócio, a sociedade continuará representada pelos herdeiros e sucessores, que, no presente caso, herdaram 99% do capital social da Farmácia Avenida Ltda. - EPP, sendo, dessa forma, responsáveis por representá-la.
Nova Citação
Em virtude de a citação do estabelecimento comercial Farmacia Avenida Ltda. - EPP ter sido endereçada indevidamente à Sra. Glória Maria Guimarães Alvarenga, a qual não pode responder em nome da Farmacia Avenida Ltda. - EPP, foi realizada instrução com proposta de nova citação (peça 65) do estabelecimento comercial Farmacia Avenida Ltda. - EPP, dessa vez endereçada aos herdeiros do Sr. Jubens Alvarenga Batista Junior (CPF XXX.484.376-XX) , a Sra. Beatriz Palmer Barros Alvarenga (CPF XXX.970.766-XX) e o Sr. Tiago Palmer Barros Alvarenga (CPF XXX.970.106-XX) , este representado pela Sra. Cristina Palmer Barros (CPF XXX.166.706-XX) . Tal proposta obteve parecer favorável da Subunidade (peça 66) e da Unidade (peça 67) . 
Conforme instrução da Seproc (peça 75) , não há que se falar em citação dos herdeiros do falecido representante legal da pessoa jurídica, motivo pelo qual a Farmacia Avenida Ltda - EPP foi citada por edital.
	Natureza
	Comunicação 
	Data de expedição
	Peça
	Destinatário
	Origem do endereço
	Data da ciência ou motivo da devolução
	Peça da ciência
	Peça da Resposta

	Citação
	Edital 0266/2021-Secomp-4
	04/03/2021
	77
	Farmacia Avenida Ltda - EPP
	Receita Federal
	05/03/ 2021
	78
	Não houve

Revelia
Apesar de o estabelecimento comercial Farmacia Avenida Ltda. - EPP (CNPJ 25.629.494/0001-07) ter sido devidamente citado, não atendeu à citação e não se manifestou quanto às irregularidades verificadas.
	Transcorrido o prazo regimental fixado e mantendo-se inertes os aludidos responsáveis, impõe-se que sejam considerados revéis, dando-se prosseguimento ao processo, de acordo com o art. 12, § 3º, da Lei 8.443/1992.
Nos processos do TCU, a revelia não leva à presunção de que seriam verdadeiras todas as imputações levantadas contra os responsáveis, diferentemente do que ocorre no processo civil, em que a revelia do réu opera a presunção da verdade dos fatos narrados pelo autor. Dessa forma, a avaliação da responsabilidade do agente não pode prescindir da prova existente no processo ou para ele carreada.
Ao não apresentar defesa, o responsável deixou de produzir prova da regularidade dos atos que praticaram, em afronta às normas que impõem a obrigação legal àqueles que gerem recursos públicos, sempre que demandados pelos órgãos de controle, apresentar os documentos que demonstrem a correta utilização das verbas públicas, a exemplo do contido no art. 93 do Decreto-Lei 200/67: 'Quem quer que utilize dinheiros públicos terá de justificar seu bom e regular emprego na conformidade das leis, regulamentos e normas emanadas das autoridades administrativas competentes.' 
Mesmo as alegações de defesa não sendo apresentadas, considerando o princípio da verdade real que rege esta Corte, procurou-se buscar, em eventuais manifestações do responsável na fase interna desta Tomada de Contas Especial, se havia algum argumento que pudesse ser aproveitado a seu favor. 
Culpabilidade
No âmbito do TCU, é considerado de boa-fé o responsável que, embora tenha concorrido para o dano ao erário ou outra irregularidade, seguiu as normas pertinentes, os preceitos e os princípios do direito. A análise, portanto, é feita sob o ponto de vista objetivo, sem que seja necessária a comprovação de má-fé (dolo) , mas apenas da ausência de boa-fé objetiva (Acórdão 7936/2018-TCU-Segunda Câmara, rel. Min. Augusto Sherman) .
Dessa forma, não é possível atestar a boa-fé dos responsáveis, já que o dano decorreu justamente do descumprimento das normas e princípios do Programa Farmácia Popular do Brasil - PFPB. É possível afirmar que os responsáveis tinham consciência da ilicitude dos atos, haja vista terem assinado termo de adesão no qual requereram a habilitação nas condições estabelecidas pela Portaria que rege o Programa, da qual declararam expressamente estarem cientes de todo o conteúdo e exigências, as quais aceitaram e se comprometeram a cumprir.
Verificação do Prazo de Prescrição da Pretensão Punitiva
Observa-se não ter ocorrido a prescrição da pretensão punitiva por parte do TCU que, nos termos do entendimento firmado no Acórdão 1441/2016-TCU-Plenário (Rel. Ministro Benjamin Zymler) , subordina-se ao prazo geral de prescrição indicado no art. 205 do Código Civil, qual seja, dez anos contados a partir da data de ocorrência da irregularidade sancionada, nos termos do art. 189 do Código Civil. As irregularidades discutidas nesta TCE ocorreram nos exercícios de 2012 a 2013, bem como houve interrupção do prazo prescricional, em 26/5/2020, em função do ato que determinou as citações (peça 36) , portanto há menos de 10 anos, não restando caracterizada a prescrição da pretensão punitiva.
Outras Informações Relevantes 
Registra-se, o falecimento do responsável Sr. Jubens Alvarenga Batista Junior, ocorrido em 8/7/2013, conforme consulta ao Sisobi (peça 33) e certidão de óbito (peça 30, p. 8) , bem como a existência de processo de inventário ou partilha de bens, conforme informação constante da peça 10.
No dia 25/6/2019 foi realizada diligência à 4ª Vara de Família e Sucessões da Comarca de Uberlândia/MG (peça 29) solicitando cópia das peças do processo de inventário nº 0505044-80.2013.8.13.0702, em especial do formal de partilha, com vistas à identificação do rol completo de herdeiros do Sr. Jubens Alvarenga Batista Júnior (CPF 628.484.376- 34) .
No dia 5/8/2019 foi encaminhada, conforme solicitado, a cópia das peças do processo de inventário (peça 30) , na qual consta como herdeiros a Sra. Beatriz Palmer Barros Alvarenga (CPF XXX.970.766-XX) e o Sr. Tiago Palmer Barros Alvarenga (CPF XXX.970.106-XX) , conforme peça 30, p. 107-111.
CONCLUSÃO
	Em face da análise promovida na seção 'Exame Técnico', propõe-se rejeitar as alegações de do Sr.  defesa apresentadas pela Sra. Beatriz Palmer Barros Alvarenga (CPF XXX.970.766-XX) e pelo Sr. Tiago Palmer Barros Alvarenga (CPF XXX.484.376-XX) , em nome do Sr. Jubens Alvarenga Batista Junior, falecido (CPF XXX.484.376-XX) , uma vez que não foram suficientes para sanear as irregularidades a ele atribuídas.
Propõe-se acatar as alegações de defesa apresentadas pela Sra. Gloria Maria Guimaraes Alvarenga (CPF XXX.050.606-XX) e excluí-la da relação de responsáveis, por não deter poderes de administração no estabelecimento comercial Farmacia Avenida Ltda. - EPP (CNPJ 25.629.494/0001-07) no período das ocorrências.
Apesar de o estabelecimento comercial Farmacia Avenida Ltda. - EPP (CNPJ 25.629.494/0001-07) ter sido devidamente citado, não atendeu à citação e não se manifestou quanto às irregularidades verificadas, motivo pelo qual será considerado revel.
Por fim, inexistindo nos autos elementos que demonstrem a boa-fé dos responsáveis ou a ocorrência de outros excludentes de culpabilidade, conforme exposto na seção 'Culpabilidade', devem suas contas ser, desde logo, julgadas irregulares, nos termos do art. 202, § 6º, do Regimento Interno/TCU, procedendo-se à sua condenação em débito e à aplicação da multa prevista no art. 57 da Lei 8.443/1992 apenas ao estabelecimento comercial Farmacia Avenida Ltda. - EPP (CNPJ 25.629.494/0001-07) , haja vista a multa não se transferir aos sucessores do Sr. Jubens Alvarenga Batista Junior.
PROPOSTA DE ENCAMINHAMENTO
		Diante do exposto, submetem-se os autos à consideração superior, propondo:
acatar as alegações de defesa da Sra. Gloria Maria Guimaraes Alvarenga (CPF XXX.050.606-XX) e excluí-la da relação de responsáveis, por não deter poderes de administração no estabelecimento comercial Farmacia Avenida Ltda. - EPP (CNPJ 25.629.494/0001-07) à época das ocorrências; 
considerar revel, para todos os efeitos, o estabelecimento comercial Farmacia Avenida Ltda. - EPP (CNPJ 25.629.494/0001-07) , dando-se prosseguimento ao processo, nos termos do art. 12, § 3º, da Lei 8.443/1992 c/c o art. 202, § 8º, do RI/TCU; 
rejeitar as alegações de defesa apresentadas pelos herdeiros do Sr. Jubens Alvarenga Batista Junior - falecido (CPF XXX.484.376-XX) , a Sra. Beatriz Palmer Barros Alvarenga (CPF XXX.970.766-XX) e o Sr. Tiago Palmer Barros Alvarenga (CPF XXX.484.376-XX) ;
com fundamento nos arts. 1º, inciso I, 16, inciso III, alíneas 'b' e 'c', da Lei 8.443/1992 c/c os arts. 19 e 23, inciso III, da mesma Lei, e com arts. 1º, inciso I, 209, inciso II e III, 210 e 214, inciso III, do Regimento Interno, que sejam julgadas irregulares as contas do estabelecimento comercial Farmacia Avenida Ltda. - EPP (CNPJ 25.629.494/0001-07) e do Sr. Jubens Alvarenga Batista Junior, falecido (CPF XXX.484.376-XX) ;
condenar, ao pagamento das importâncias a seguir especificadas, o estabelecimento comercial Farmacia Avenida Ltda. - EPP (CNPJ 25.629.494/0001-07) , solidariamente com Beatriz Palmer Barros Alvarenga (CPF XXX.970.766-XX) e Tiago Palmer Barros Alvarenga (CPF XXX.970.106-XX) , herdeiros de Jubens Alvarenga Batista Junior (CPF XXX.484.376-XX) , até o limite do patrimônio transferido, com a fixação do prazo de quinze dias, a contar das notificações, para comprovar, perante o Tribunal (art. 214, inciso III, alínea 'a', do Regimento Interno) , o recolhimento das dívidas aos cofres do Fundo Nacional de Saúde, atualizadas monetariamente e acrescidas dos juros de mora, calculados a partir das datas discriminadas, até a data dos recolhimentos, na forma prevista na legislação em vigor, abatendo-se, na oportunidade, os valores já ressarcidos:
	DATA DA OCORRÊNCIA
	VALOR ORIGINAL
 (R$) 
	D/C

	18/12/2012
	19.209,87
	D

	19/12/2012
	13.548,06
	D

	30/12/2012
	31.677,85
	D

	19/02/2013
	13.948,56
	D

	07/03/2013
	20.346,70
	D

	15/03/2013
	13.283,10
	D

	05/04/2013
	19.238,20
	D

	19/04/2013
	18.333,90
	D

	29/04/2013
	13.433,76
	D

	31/05/2013
	32.613,51
	D

	04/06/2013
	22.725,90
	D

	05/06/2013
	16.936,65
	D

	28/06/2013
	37.838,38
	D

	31/07/2013
	29.928,76
	D

aplicar ao estabelecimento comercial Farmacia Avenida Ltda. - EPP (CNPJ 25.629.494/0001-07) a multa prevista no art. 57 da Lei 8.443/1992 c/c o art. 267 do Regimento Interno, com a fixação do prazo de quinze dias, a contar das notificações, para comprovar, perante o Tribunal (art. 214, inciso III, alínea 'a', do Regimento Interno) , o recolhimento das dívidas aos cofres do Tesouro Nacional, atualizadas monetariamente desde a data do acórdão até a dos efetivos recolhimentos, se forem pagas após o vencimento, na forma da legislação em vigor;
autorizar, desde logo, nos termos do art. 28, inciso II, da Lei 8.443/1992, a cobrança judicial das dívidas, caso não atendidas as notificações;
autorizar, desde logo, e com fundamento no art. 26, da Lei 8.443/1992 c/c o art. 217, do Regimento Interno do TCU, caso seja do interesse dos responsáveis, o parcelamento das dívidas em até 36 parcelas, devendo incidir, sobre cada uma, os encargos legais devidos, sem prejuízo de alertá-los de que, caso optem por essa forma de pagamento, a falta de comprovação do recolhimento de qualquer parcela implicará o vencimento antecipado do saldo devedor, nos termos do art. 26, parágrafo único, e 59, da Lei 8.443/1992 c/c o art. 217, § 2º, do Regimento Interno do TCU;
enviar cópia do Acórdão que vier a ser prolatado à Procuradoria da República no Estado de Minas Gerais, nos termos do § 3º do art. 16 da Lei 8.443/1992, c/c o § 7º do art. 209 do Regimento Interno do TCU, para adoção das medidas cabíveis, e ao Fundo Nacional de Saúde e aos responsáveis, para ciência, e informar-lhes que a deliberação, acompanhada do Relatório e do Voto que a fundamenta, está disponível para a consulta no endereço www.tcu.gov.br/acordaos, além de esclarecer que, caso requerido, o TCU poderá fornecer sem custos as correspondentes cópias, de forma impressa;
 informar à Procuradoria da República no Estado de Minas Gerais que, nos termos do parágrafo único do art. 62 da Resolução TCU 259/2014, os procuradores e membros do Ministério Público credenciados nesta Corte podem acessar os presentes autos de forma eletrônica e automática, ressalvados apenas os casos de eventuais peças classificadas como sigilosas, as quais requerem solicitação formal."
2.	O Ministério Público junto ao TCU - MPTCU anuiu à proposta da unidade técnica, complementando a análise relativa à prescrição da pretensão punitiva nos seguintes termos (peça 90) :
"À vista dos elementos contidos nos autos, manifestamo-nos de acordo com a proposta da Secex-TCE (peça 87) , sem prejuízo das nossas considerações sobre a aferição da prescrição da pretensão punitiva, adiantando que ela não ocorreu nos presentes autos com base no art. 205 do Código Civil/2002, entendimento do Acórdão 1441/2016-TCU-Plenário adotado pela unidade técnica, e que tampouco ocorreria por aplicação da Lei 9.873/99 (Lei da Prescrição Administrativa) , entendimento defendido pela Procuradora-Geral do MP/TCU no julgamento do TC Processo 032.048/2016-5 - ao qual nos alinhamos a análise realizada neste parecer - em atenção a decisões de ambas as turmas do STF posteriores ao  mencionado Acórdão 1441/2016-TCU-Plenário (1.ª Turma: MS 32.201, DJe-173, 4/8/2017; 2.ª Turma: MS 35.512-AgR, DJe-135, 19/6/2019 e MS 36.067, DJe-234, 28/10/2019) .
Nesse sentido, a Lei 9.873/99 (alterada pela Lei 11.941/09) estabelece prazo de prescrição para o exercício da ação punitiva pela Administração Pública Federal, dispondo ainda sobre o termo inicial e as causas de interrupção da respectiva contagem:
Art. 1o  Prescreve em cinco anos a ação punitiva da Administração Pública Federal, direta e indireta, no exercício do poder de polícia, objetivando apurar infração à legislação em vigor, contados da data da prática do ato ou, no caso de infração permanente ou continuada, do dia em que tiver cessado.
§ 1o  Incide a prescrição no procedimento administrativo paralisado por mais de três anos, pendente de julgamento ou despacho, cujos autos serão arquivados de ofício ou mediante requerimento da parte interessada, sem prejuízo da apuração da responsabilidade funcional decorrente da paralisação, se for o caso.
§ 2o  Quando o fato objeto da ação punitiva da Administração também constituir crime, a prescrição reger-se-á pelo prazo previsto na lei penal.
Art. 2o  Interrompe-se a prescrição da ação punitiva: 
I - pela notificação ou citação do indiciado ou acusado, inclusive por meio de edital; 
II - por qualquer ato inequívoco, que importe apuração do fato;
III - pela decisão condenatória recorrível.
IV - por qualquer ato inequívoco que importe em manifestação expressa de tentativa de solução conciliatória no âmbito interno da administração pública federal.  (grifamos) 
Com efeito, a contagem do prazo prescricional será interrompida e restituída na integralidade sempre que verificada a ocorrência de alguma das hipóteses legais, não havendo vedação legal no sentido de que esse prazo seja interrompido mais de uma vez, como ocorrido no presente caso, haja vista a ocorrência de várias hipóteses interruptivas desde a ocorrência das irregularidades entre 18/12/2012 e 31/7/2013, cada qual restituindo a integralidade do prazo prescricional previsto na Lei 9.873/99, podendo-se citar, como exemplo, a auditoria iniciada em 22/6/2015 (relatório à peça 5) , a análise técnica realizada em 9/2/2017 (peça 9) e a instrução técnica juntada em 26/5/2020 (peça 34) .
Dito isso, nota-se que, além de não ter havido a prescrição decenal da pretensão punitiva prevista no Código Civil de 2002 (conforme sustenta a unidade técnica - peça 87, fl.7) , também não ocorreu a prescrição quinquenal prevista na Lei 9.873/1999. A Administração Pública não demorou mais de cinco anos para iniciar a apuração dos fatos, tampouco deixou de movimentar o processo por três anos.  
Assim sendo, à vista dos elementos presentes nos autos, aquiescemos à proposta de encaminhamento defendida pela Secex-TCE (peça 87) em sua integralidade."
	É o relatório.

Cristina Palmer Barros e Beatriz Palmer Barros Alvarenga, representando Jubens Alvarenga Batista Junior; Luciano Custodio Teixeira (85.740/OAB-MG), Norberto Peres Milward de Azevedo (109.196/OAB-MG) e outros, representando Glória Maria Guimarães Alvarenga; Ivan Bites de Castro (24.064/OAB-MG) e Silvano Silva de Freitas (53.005/OAB-MG), representando Tiago Palmer Barros Alvarenga; Ivan Bites de Castro (24.064/OAB-MG) e Silvano Silva de Freitas (53.005/OAB-MG), representando Beatriz Palmer Barros Alvarenga.

Procurador Marinus Eduardo De Vries Marsico

TOMADA DE CONTAS ESPECIAL. FNS. PROGRAMA FARMÁCIA POPULAR DO BRASIL. IRREGULARIDADE NA DOCUMENTAÇÃO COMPROBATÓRIA DE DISPENSAÇÕES DE MEDICAMENTOS. CITAÇÃO DOS RESPONSÁVEIS. ARQUIVAMENTO DA TCE EM RELAÇÃO AOS HERDEIROS MENORES DE IDADE. EXCLUSÃO DA RELAÇÃO PROCESSUAL DA SÓCIA SEM PODERES DE ADMINISTRAÇÃO. REVELIA DA PESSOA JURÍDICA. IRREGULARIDADE. DÉBITO. MULTA.

TOMADA DE CONTAS ESPECIAL (TCE)

Secretaria de Controle Externo de Tomada de Contas Especial (SecexTCE)

Examina-se tomada de contas especial instaurada pelo Fundo Nacional de Saúde, em desfavor do estabelecimento comercial Farmácia Avenida Ltda. - EPP, solidariamente com Jubens Alvarenga Batista Junior (falecido) e Glória Maria Guimarães Alvarenga, em razão da aplicação irregular de recursos do Sistema Único de Saúde no âmbito do Programa Farmácia Popular do Brasil.
A presente TCE originou-se de relatório de auditoria do Departamento Nacional de Auditoria do SUS - Denasus, decorrente de ação realizada entre 22/6/2015 e 3/7/2015, abrangendo as transferências realizadas no período de 18/12/2012 a 31/7/2013. As seguintes irregularidades foram constatadas: registro de dispensação de medicamentos sem notas fiscais que comprovem a aquisição pelo estabelecimento; registro de dispensação de medicamentos em nome de pessoas falecidas; e não apresentação das receitas médicas vinculadas.
O tomador de contas concluiu pela responsabilização do estabelecimento comercial Farmácia Avenida Ltda., solidariamente com o espólio de Jubens Alvarenga Batista Junior (sócio administrador, falecido em julho/2013) e Glória Maria Guimarães Alvarenga (sócia sem poderes de administração) . O dano foi estimado em R$ 303.063,20, em valores históricos.
No âmbito do TCU, foram citados o estabelecimento comercial, os herdeiros do sócio administrador e a outra sócia.
A empresa manteve-se silente. Os demais responsáveis alegaram, em síntese, que somente o sócio falecido deteria as informações relacionadas à gestão da farmácia, cujas atividades teriam se encerrado com sua morte; e informam que o último demonstrativo de resultado da empresa aponta a existência de prejuízo acumulado, de sorte que as quotas da sociedade sequer constaram do processo de inventário.
A SecexTCE, no que contou com a concordância do MPTCU, propõe (i) excluir da relação processual a sócia Glória Maria Guimarães Alvarenga, por não deter poderes de administração; (ii)  considerar revel a Farmácia Avenida Ltda.; (iii) julgar irregulares as contas de Farmácia Avenida Ltda. e de Jubens Alvarenga Batista Junior; (iv)  rejeitar as alegações de defesa apresentadas pelos herdeiros de Jubens Alvarenga Batista Junior; (v) condenar Farmácia Avenida Ltda. e os herdeiros de Jubens Alvarenga Batista Junior, até o limite do patrimônio transferido, ao recolhimento do débito; e (vi)  aplicar multa à empresa Farmácia Avenida Ltda.
Corroboro parcialmente as conclusões da unidade instrutora e do Ministério Público junto ao TCU, adotando os seus fundamentos como minhas razões de decidir, exceto no que tange à responsabilização dos herdeiros do sócio administrador, pelos motivos que passo a expor.
As alegações de defesa de Glória Maria Guimarães Alvarenga informam que seu filho, Jubens Alvarenga Batista Junior, era a única pessoa efetivamente envolvida na administração do estabelecimento comercial. Afirma que "figurou não apenas como sócia minoritária, mas tão somente como verdadeira 'sócia figurativa' na composição da sociedade, com 1% (um por cento) das quotas sociais". O contrato social mostra que efetivamente Jubens Alvarenga Batista Junior detinha 99% das quotas da sociedade e era o único encarregado de sua administração.
Os herdeiros Beatriz Palmer Barros Alvarenga e Tiago Palmer Barros Alvarenga contavam com 12 e 8 anos de idade, respectivamente, por ocasião do falecimento daquele responsável. Foram citados apenas em 10/6/2020, ou seja, sete anos após os fatos impugnados.
Ademais, um exame detalhado do relatório de auditoria do Denasus (peça 5) aponta que apenas R$ 2.008,16 - ou 0,6% do dano apurado - referem-se à dispensação de medicamentos em nome de pessoas falecidas e à falta de apresentação das receitas médicas vinculadas. O restante do débito, de R$ 301.055,04 - ou seja, 99,4% do montante - está associado à ausência de comprovação da prévia aquisição dos medicamentos por parte do estabelecimento, mediante notas fiscais anteriores às dispensações.
Conforme mencionado pela unidade especializada, em instrução transcrita no relatório precedente, os regulamentos do Programa Farmácia Popular do Brasil impõem que os estabelecimentos são responsáveis por "armazenar e manter, por um prazo de 5 (cinco anos) , as notas fiscais de aquisição dos medicamentos e/ou correlatos do Programa junto aos fornecedores, os cupons fiscais de venda, os cupons vinculados assinados pelos clientes e as respectivas receitas médicas".
Dessa maneira, entendo que o longo tempo decorrido entre a ocorrência dos fatos e a citação dos filhos do administrador da empresa tornou praticamente inviável o exercício do contraditório e da ampla defesa, notadamente considerando que o afastamento da irregularidade somente se daria com a apresentação da documentação comprobatória das aquisições de medicamentos, necessariamente anteriores aos fatos impugnados.
A jurisprudência deste Tribunal é pacífica ao compreender que o longo lapso temporal pode prejudicar o efetivo exercício do contraditório e da ampla defesa por parte do inventariante ou dos herdeiros, de modo que não devem ser eles citados. Nesse sentido, Acórdão 1173/2022-TCU-Primeira Câmara, relator o Ministro Walton Alencar Rodrigues; 2.269/2019-2ª Câmara, relator o Ministro Augusto Nardes; e 2.146/2015-Plenário, relator o Ministro José Mucio Monteiro.
Esta Corte, ao examinar situações similares, tem considerado não apenas o prazo mínimo de dez anos indicado no art. 6º, inciso II, da Instrução Normativa TCU 71/2012 para o arquivamento dos autos sem julgamento do mérito, mas, também, a possível limitação ao contraditório por parte dos herdeiros e sucessores do responsável falecido, por faltar-lhes os meios e recursos inerentes à sua defesa, tendo em vista que são pessoas, em princípio, completamente alheias aos atos de gestão tomados há tanto tempo por aquele. Assim se manifestou o Tribunal, por exemplo, por meio do Acórdão 8791/2016-TCU-Segunda Câmara, relator o Ministro Augusto Nardes.
À vista do exposto, deve-se promover o arquivamento da TCE em relação a Beatriz Palmer Barros Alvarenga e Tiago Palmer Barros Alvarenga, sem julgamento de mérito, por ausência de pressuposto de constituição e desenvolvimento válido e regular do processo, nos termos do art. 212 c/c o inciso VI do art. 169 do Regimento Interno do TCU.
Feita essa ressalva, anuo às demais propostas da SecexTCE, especialmente para julgar irregulares as contas de Farmácia Avenida Ltda., condenando-lhe ao recolhimento do débito e aplicando-lhe multa proporcional.
Destaco que, embora os demais interessados tenham informado o encerramento das atividades do estabelecimento comercial, ainda não ocorreu sua liquidação. Sua situação cadastral na base de dados da Receita Federal é "inapta", apenas por omissão de apresentação de declarações. Assim, não há qualquer impedimento a que seja responsabilizada pelo TCU, conforme entendimento pacífico desta Corte (e.g. Acórdão 1.512-1ª Câmara, relator o Ministro Bruno Dantas) .
Ante o exposto, VOTO pela adoção da minuta de acórdão que submeto a este Colegiado.
TCU, Sala das Sessões, em 5 de abril de 2022.
JORGE OLIVEIRA 
Relator